臺灣高等法院民事判決　　　　　　　 96年度上更(一)字第149號
上　訴　人　桃園縣農會
法定代理人　甲○○
訴訟代理人　王瀅雅律師
被　上訴人　新竹市政府
法定代理人　乙○○
訴訟代理人　丁○○
　　　　　　丙○○
上列當事人間請求返還土地等事件，上訴人對於中華民國95 年2
月27日臺灣新竹地方法院93 年度訴字第722號第一審判決，提起
上訴，並經最高法院發回更審，本院於中華民國96年11月12日言
詞辯論終結，判決如下：
    主  文
原判決關於駁回上訴人後開第二、三項之訴部分，及該部分假執
行之聲請，並訴訟費用之裁判廢棄。
被上訴人應將坐落新竹市○○段七一七之一○地號土地內如附圖
所示紅色部分道路安全島面積一○．四四平方公尺之地上物及其
上紅綠燈號誌桿拆除，綠色部分道路柏油面積七三．五六平方公
尺之柏油挖除；同段七一七之一一地號土地內如附圖所示紅色部
分道路安全島面積一．五五平方公尺之地上物拆除，綠色部分道
路柏油面積九．四五平方公尺之柏油挖除；將同段七一七之一二
地號土地內如附圖所示紅色部分道路安全島面積○．○八平方公
尺之地上物拆除，綠色部分道路柏油面積一○．九二平方公尺之
柏油挖除，並將土地返還與上訴人。
被上訴人應給付上訴人新台幣貳拾捌萬陸仟零捌拾參元並自94年
1月20日起至清償日止，按年息百分之五計算之利息；暨自94年1
月20日起至返還上開第二項土地之日止，按年給付上訴人新台幣
伍萬玖仟參佰陸拾元。
其餘上訴駁回。
第一、二審訴訟費用，由被上訴人負擔十分之九，餘由上訴人負
擔。
本判決所命給付，於上訴人供擔保新台幣壹佰肆拾萬元或等值國
內銀行可轉讓定期存單後得假執行。
本判決第二項所命給付定履行期間為參年。
    事實及理由
一、上訴人主張：坐落新竹市○○段717-10號、717-11號、717-
    12號三筆土地（下稱系爭717-10號、717-11號、717-12號土
    地）為伊所有，並非既有道路，亦從未有供公眾使用，詎被
    上訴人於民國（下同）86年間，未經伊之同意，竟將該三筆
    土地如附圖所示紅色及綠色部分（下稱系爭土地）與鄰近土
    地一併闢建為道路使用，並完成柏油路面之鋪設。又於系爭
    土地內設置安全島，且於系爭717-10號土地內設置紅綠燈號
    誌桿，經伊多次去函要求依法徵收，被上訴人卻以系爭土地
    屬既有道路為由，拒絕徵收。其無權占有使用系爭土地之行
    為，已侵害伊之權利，伊除得請求被上訴人拆除上開地上物
    、挖除柏油路面外，並得請求被上訴人賠償相當於租金損害
    之不當得利等情。爰依民法第767 條之規定及不當得利、侵
    權行為之法則，求為命被上訴人將717-10號土地內如附圖所
    示紅色部分道路安全島面積10.44 平方公尺之地上物及其上
    紅綠燈號誌桿拆除，綠色部分道路柏油面積73.56 平方公尺
    之柏油挖除；將717-11號土地內如附圖所示紅色部分道路安
    全島面積1.55平方公尺之地上物拆除，綠色部分道路柏油面
    積9.45平方公尺之柏油挖除；將717-12號土地內如附圖所示
    紅色部分道路安全島面積0.08平方公尺之地上物拆除，綠色
    部分道路柏油面積10.92 平方公尺之柏油挖除，返還土地與
    上訴人。及給付上訴人新台幣（下同）57萬2165元並加計法
    定遲延利息，暨自起訴狀繕本送達之翌日起至返還上開土地
    之日止，按年給付上訴人11萬8720元之判決等語。
二、被上訴人則以：系爭土地早於82年間起已為既成巷道所使用
    ，該土地原屬新竹市○○路196 巷之一部分，此巷道係「武
    陵經典社區」住戶對外通行之唯一道路。嗣因向上訴人承租
    附近土地之大潤發量販店為方便購物人群通行，於87年間在
    系爭土地及附近土地上鋪設柏油，一併開闢為目前之計劃道
    路，又因柏油路面損壞日益嚴重，當地居民以影響通行權益
    為由，向伊陳情要求維修，伊始於90年或91年間，依內政部
    台85 內地字第8511353號函示意旨鋪設柏油，並設置安全島
    及紅綠燈號誌桿。系爭土地係在計劃道路範圍內，因伊目前
    財政困難，尚未能辦理徵收補償。該計劃道路乃連接新竹市
    ○○路與湳雅街之必要道路，倘扣除系爭土地，將嚴重影響
    交通，是系爭土地確為供道路通行所必要，自符合既成道路
    之要件等語，資為抗辯。
三、原審判決駁回上訴人之訴及其假執行之聲請。上訴人提起上
    訴，求為廢棄原判決，命被上訴人應將如附圖所示之地上物
    挖除，將土地返還上訴人。並應給付上訴人572,165 元及自
    起訴狀繕本送達被上訴人翌日起至清償日止，按年息百分之
    五計算之利息；並自起訴狀繕本送達之翌日起至返還土地之
    日止，按年給付上訴人118,720 元。其除引用於原審之陳述
    外，補陳略以：
  (一)依更審前二審卷附之「土地複丈成果圖」觀之，「武陵經典
    」住戶，自目前對外通行之巷道（該巷道之路緣即為圖示虛
    線部分），如欲通行至「連接新竹市○○街與武陵路之計畫
    道路」，即便扣除上訴人所有之土地（即複丈成果圖上標示
    C、D、E部分土地），惟最窄處仍有達3.6公尺之寬度足供「
    武陵經典」住戶進出該巷道，故除行人可通行無礙外，一般
    汽車亦可行駛通過，並無自上訴人所有之系爭土地通行之必
    要。顯然自上訴人土地上通行，僅係為求便利，而非必要，
    與「既成道路」之「必須為不特定之公眾通行所必要，而非
    僅為通行之便利或省時」之要件不合。被上訴人96年11月14
    日答辯狀，亦自承：計畫道路扣除系爭土地，非完全不能通
    行，則系爭土地就通行而言，應僅係供通行之便利而已，其
    不符合既成道路之要件，殆無庸疑。
  (二)系爭土地開始使用既係在「武陵經典」社區於80年間興建完
    成取得使用執照後，其已可確實知悉使用之起始，故並不符
    合「時日長久，一般人無復記憶其確實之起始，僅能知其梗
    概」之要件，即便自80年間「武陵經典」社區興建完成至上
    訴人於91年間向被上訴人抗議土地遭占用，其間至多僅經歷
    11年而已，亦根本不符合「既成道路」之「經歷之年代久遠
    」之要件。
  (三)被上訴人雖辯稱因柏油路面損壞日益嚴重，始在90、91年間
    維修養護云云。惟系爭土地並非既成道路而不成立公用地役
    關係，則不論之前有無第三人於該土地上舖設瀝青路面，然
    被上訴人既承認其於90、91年間在系爭土地上刨除、修補、
    舖設瀝青路面，且增設紅綠燈號誌、分隔道等，則其無權占
    用系爭土地之行為，事證灼然等語。
四、被上訴人求為駁回上訴，其除引用於原審之陳述外，補陳略
    以：
  (一)該道路於86、87年間即有私人舖設瀝青路面，因柏油路面損
    壞日益嚴重，本府基公益之需要於90、91年間維修養護（包
    括修補、刨除、加封），於原有瀝青路面加舖，原有瀝青路
    面非本府所舖設。
  (二)本府推測本20公尺計畫道路係大潤發大賣場為利人潮之流通
    而開闢（因上開道路用地土地權屬大都屬上訴人所有），且
    該賣場土地係向上訴人承租。
  (三)上開道路因本府並未徵收開闢，所以坐落該道路用地上之私
    有土地，本府均未發放補償費，若僅對系爭土地予以補償，
    則不符合社會公平原則，且容易引起仿效效應。對於既成道
    路之私有土地應如何辦理徵收補償乙節，因礙於經費龐大（
    本府就現有既成道路尚未依法辦理徵收補償部分，統計其所
    需之地價補償費，概值約為501億元），本府已於95年6 月2
    日發布實施新竹市都市計畫容積移轉審查許可條件，辦理都
    市計畫容積移轉予以補償；另中央所訂定中央補助直轄市及
    縣（市）政府取得既成道路試辦計畫，本府已就本市都市計
    畫區域內規劃寬度達10 公尺 (含)以上已開闢完成之既成道
    路，逐年（自94年起）辦理私有既成道路之取得相關作業，
    來進行補償等語。
五、上訴人主張系爭717-10號、717-11號、717-12號土地為伊所
    有，詎被上訴人未經伊之同意，竟將該系爭三筆土地如附圖
    所示紅色及綠色部分闢建為道路使用，設置柏油路面、安全
    島、紅綠燈號誌桿等地上物，經伊多次要求依法徵收均被拒
    絕。其無權占有使用如附圖系爭土地之行為，已侵害伊之權
    利等情，有土地登記謄本及現場照片為證（見原審卷10至12
    、14頁），並經原審赴現場勘驗及囑託新竹市地政事務所指
    派測量人員測量屬實，製有複丈成果圖可稽（見原審卷 132
    至138頁），且為被上訴人所不爭執，堪信為真實。
六、被上訴人辯稱系爭土地早於82年間起，已為既成巷道，此巷
    道係「武陵經典社區」住戶對外通行之唯一道路。嗣因向上
    訴人承租附近土地之大潤發量販店，於87年間在系爭土地及
    附近土地上鋪設柏油，方便購物人群通行，又因柏油路面損
    壞日益嚴重，當地居民陳情要求維修，伊始於90年或91年間
    ，鋪設柏油，並設置安全島及紅綠燈號誌桿，系爭土地為供
    道路通行所必要，符合既成道路之要件等語。惟按編為計劃
    道路之土地，在徵收之前，所有權人仍得為使用、收益。又
    既成道路成立公用地役關係之要件須為：(1)供不特定之公眾
    通行所必要，而非僅為通行之便利或省時。(2)於公眾通行之
    初，土地所有權人並無阻止之情事。(3)經歷之年代久遠而未
    曾中斷。所謂年代久遠雖不必限定其期間，但應以時日長久
    ，一般人無復記憶其確實之起始，僅能知其梗概。查本件系
    爭土地位於新竹市○○路一九六巷口，已編入為計劃道路之
    一部，尚未徵收，為被上訴人所不爭之事實。觀之卷附都市
    計劃圖、勘驗現場略圖、地籍圖、航照圖等件（見原審卷第
    五六頁、一三五頁、一六○頁、一六二頁及證物袋），該計
    劃道路業已修築完成供公眾通行，系爭土地為計劃道路之一
    部，扣除該部分土地，於交通固有影響，但似非完全不能通
    行。又依新竹市政府工務局九十二年九月十二日市工建字第
    ○九二○○一八五四一號函載（見原審卷第一五三頁），「
    武陵經典社區」原發建造執照所編該社區○○巷道（即新竹
    市○○路一九六巷）使用之土地為武陵段三○八號土地，之
    所以影響巷道通行，係因部分住戶違規占用該土地所致，與
    系爭土地無涉。則系爭土地已難謂符合上開「供不特定之公
    眾通行所必要」之公用地役關係成立要件。次查新竹市○○
    路一九六巷係供「武陵經典社區」住戶出入通行之用，為被
    上訴人所是認。參諸前述情形，該土地供公眾通行使用，其
    開始使用之時間係在「武陵經典社區」興建之後，而「武陵
    經典社區」於80年10月15日竣工，80年10月28日核發使用執
    照，有被上訴人提出使用執照存根可稽（見本院卷第28頁）
    ，亦非年代久遠一般人無復記憶其確實之起始，尤與公用地
    役關係成立之要件有間，被上訴人之抗辯，即無可取。
七、被上訴人又辯稱系爭道路係大潤發大賣場為利人潮之流通而
    開闢，該賣場土地係向上訴人承租云云。惟按出租人除應以
    合於所約定使用、收益之租賃物交付承租人外，並應於租賃
    關係存續中保持其合於約定使用、收益之狀態，此觀民法第
    四百二十三條規定自明。此項出租人之租賃物保持義務與承
    租人之給付租金義務，具有對價關係。而大潤發大賣場係向
    上訴人承租土地所開設，為被上訴人所自認，是其使用系爭
    土地以供人潮通行，與上訴人間具有對價關係。被上訴人與
    上訴人間既無任何之權源，即未經上訴人之同意或亦無租賃
    關係，縱使大潤發大賣場為利人潮之流通而開設系爭道路，
    於大潤發大賣場租期屆滿後，被上訴人亦無任何之權利，得
    於上訴人之系爭土地上接續設置道路使用，被上訴人之抗辯
    ，亦非可取。
八、被上訴人再辯稱系爭土地係坐落於本府85 年3月26日發布實
    施變更新竹都市○○○○○道路用地上，上開都市○○道路
    為連接武陵路及湳雅街間之主要幹道，上開道路因本府並未
    徵收開闢，所以坐落該道路用地上之私有土地，均未發放補
    償費，若僅對系爭土地予以補償，則不符合社會公平原則，
    且容易引起仿效效應云云。按人民之財產權應予保障，憲法
    第十五條定有明文。又人民依法取得之土地所有權，應受法
    律之保障，亦為憲法第一百四十三條第一項所明定。而保障
    人民之財產，為政府機關重要職責之一，自不得以任何藉口
    侵害憲法所保障人民之土地所有權及財產權，猶如人民不得
    以貧困，活不下去當藉口，而佔據被上訴人之辦公廳舍做為
    住宅，其理相同，如政府機關因公共事業需要使用人民之土
    地，國家設有徵收制度（土地法第208 條以下及土地徵收條
    例參照），故土地徵收係國家因公共事業之需要，對人民受
    憲法保障之財產權，經由法定程序予以強制取得之途徑，而
    國家因公用或其他公益目的之必要，雖得依法徵收人民之財
    產，但應給予合理之補償。此項補償乃因財產之徵收，對被
    徵收財產之所有人而言，係為公共利益所受之特別犧牲，國
    家自應予以補償，以填補其財產權被剝奪或其權能受限制之
    損失。故補償不僅需相當，更應儘速發給，方符憲法第十五
    條規定，人民財產權應予保障之意旨，被上訴人所謂且容易
    引起仿效效應云云，尤屬無稽。蓋被上訴人如認系爭土地為
    該道路通行所必要，但又一時無經費可資徵收，自應於徵收
    之前對被上訴人佔用人民之土地給予相當於租金額之補償，
    始符合社會公平正義原則。被上訴人就系爭土地部分，既不
    徵購又未予補償，上訴人主張被上訴人無權占用系爭土地，
    侵害其土地之所有權，自屬有據，被上訴人之抗辯，核無可
    取。
九、按依不當得利之法則請求返還不當得利，以無法律上之原因
    而受利益，致他人受有損害為其要件，故其得請求返還之範
    圍，應以對方所受之利益為度，非以請求人所受損害若干為
    準，無權占有他人土地，可能獲得相當於租金之利益為社會
    通常之觀念（最高法院61年台上字第1695號判例參照）。上
    訴人主張按系爭土地申報地價年息百分之十，計算被上訴人
    一年使用系爭土地所受之利益，而系爭土地之申報地價於八
    十八年十二月四日至八十九年六月三十日之間，為每平方公
    尺九三六０元，自八十九年七月一日起至九十三年六月三十
    日之間，為每平方公尺一０九六０元，自九十三年七月一日
    起為每平方公尺一一二００元，則自88年12月4日起至93 年
    12月3日止之不當得利共572,16 5元（計算式：自88 年12
    月4日起至89年6 月30日止共6個月又28日，以申報地價每平
    方公尺9,360元，即每年99,216元計算，合計為57, 336元；
    自89年7月1日起至93年6月30日止共4年，以申報地價每平
    方公尺10,960元，即每年116,176元計算，合計為464,704元
    ；自93年7月1日起至93 年12月3日止共5個月又2日，以申
    報地價每平方公尺11,200元，即每年118,720 元計算，合計
    為50,125元；總計：57,336＋464,704＋50,125＝572,165
    ）；而系爭土地申報地價自九十三年七月一日起為每平方公
    尺一一二００元，被上訴人應自起訴狀繕本送達之翌日起至
    返還土地之日止，按年給付上訴人118,720 元等語，有地價
    第二類謄本可稽（見原審卷第192 -194頁），固非無據。惟
    按土地所有人固得依不當得利法則向無權占用其土地之人請
    求返還相當於租金之損害金，惟其數額，除以申報地價為基
    礎外，尚須斟酌基地之位置、工商業繁榮之程度及占用人利
    用土地之經濟價值及所受利益等項，並與鄰地租金相比較，
    以為決定，並非必達申報地價年息百分之十之最高額。本件
    系爭土地為計劃道路用地，附近有「武陵經典」社區、湳雅
    公園、大潤發量販店等，業經原審現場履勘明確，有勘驗筆
    錄、現場圖、照片可稽（見原審卷第132 -136頁）。本院爰
    審酌申報地價之數額，系爭土地之位置、用途、工商業繁榮
    之程度及被上訴人利用土地之經濟價值及所受利益，並與鄰
    地相比較等一切情狀，認上訴人請求返還相當於租金之損害
    金，以申報地價年息百分之五計算為適當，即按上訴人請求
    金額二分之一計算；是上訴人請求被上訴人自88 年12月4日
    起至93年12月3日止，應給付上訴人286,083（元以下四捨五
    入）元（572,165×0.5＝286, 083），及其法定遲延利息。
    並自94年1月20日（原審於94年1月4 日通知並檢送上訴人訴
    狀繕本命被上訴人於同年月21日前提出答辯狀而無回證，被
    上訴人於94 年1月20日具函提出答辯狀）起至返還系爭土地
    日止，按年給付上訴人59,360元（118720 ×0.5＝59,360）
    ，為有理由，應予准許，超過部分為無理由，應予駁回。
十、綜上所述，上訴人主張為可採，被上訴人抗辯，為無可取。
    從而，上訴人本於民法第767 條之規定及不當得利、侵權行
    為之法律關係，請求被上訴人將七一七之一○號土地內如附
    圖所示紅色部分道路安全島面積一○．四四平方公尺之地上
    物及其上紅綠燈號誌桿拆除，綠色部分道路柏油面積七三．
    五六平方公尺之柏油挖除；將七一七之一一號土地內如附圖
    所示紅色部分道路安全島面積一．五五平方公尺之地上物拆
    除，綠色部分道路柏油面積九．四五平方公尺之柏油挖除；
    將七一七之一二號土地內如附圖所示紅色部分道路安全島面
    積○．○八平方公尺之地上物拆除，綠色部分道路柏油面積
    一○．九二平方公尺之柏油挖除，返還土地與上訴人，及給
    付上訴人二十八萬六千零八十三元並加計法定遲延利息，暨
    自94年1月20 日起至返還上開土地之日止，按年給付上訴人
    五萬九千三百六十元，為有理由，應予准許。原審就上開應
    准許部分為上訴人敗訴之判決，尚有未洽。上訴意旨就此部
    分指摘原判決不當，求予廢棄改判，為有理由。爰由本院予
    以廢棄改判，如主文第二、三項所示。又上訴人陳明願供擔
    保宣告准假執行，就其勝訴部分經核均無不合，爰酌定相當
    擔保金額准許之。至於超過上開不應准許部分，原審為上訴
    人敗訴之判決，並駁回其假執行聲請，並無違誤，上訴意旨
    指摘原判決此部分不當，為無理由，應予駁回。
十一、末依民事訴訟法第三百九十六條第一項規定，法院斟酌判
      決所命之給付，其性質非長期間不能履行，得依職權定相
      當之履行期間。查本判決主文第二項，上訴人請求被上訴
      人拆除地上物返還土地部分，因系爭土地業經開設為道路
      使用，而土地之徵收有一定之法定程序，其性質自非長期
      間不能履行徵收，爰斟酌系爭土地之現況，並兼顧上訴人
      之利益，爰依職權定相當之履行期間為三年。屆期被上訴
      人如不予徵收，自應依判決之結果履行。
十二、本件事證已臻明確，兩造其餘之陳述及攻擊防禦方法，經
      審酌核與判決結果不生影響，不再一一論述，併予敘明。
據上論結，本件上訴為一部有理由，一部無理由，依民事訴訟法
第450條、第449條第一項、第79條、第463條、第390條第2 項、
第396條第一項，判決如主文。
中　　華　　民　　國　　96　　年　　12　　月　　25　　日
                    民事第八庭
                        審判長法　官  劉勝吉
　　  　　　　　　　　　　　　法　官  鄭威莉
　　　  　　　　　　　　　　　法　官  連正義
正本係照原本作成。
如不服本判決，應於收受送達後20日內向本院提出上訴書狀，其
未表明上訴理由者，應於提出上訴後20日內向本院補提理由書狀
（均須按他造當事人之人數附繕本）上訴時應提出委任律師或具
有律師資格之人之委任狀；委任有律師資格者，另應附具律師資
格證書及釋明委任人與受任人有民事訴訟法第466條之1第1項但
書或第2項（詳附註）所定關係之釋明文書影本。
中　　華　　民　　國　　96　　年　　12　　月　　25　　日
                              書記官  張永中
附註：
民事訴訟法第466條之1（第1項、第2項）：
對於第二審判決上訴，上訴人應委任律師為訴訟代理人。但上訴
人或其他法定代理人具有律師資格者，不在此限。
上訴人之配偶、三親等內之血親、二親等內之姻親，或上訴人為
法人、中央或地方機關時，其所屬專任人員具有律師資格並經法
院認為適當者，亦得為第三審訴訟代理人。
